【裁判字號】    98,交聲,831
【裁判日期】    990301
【裁判案由】    聲明異議
【裁判全文】
臺灣臺南地方法院交通事件裁定         98年度交聲字第831號
移送機關    交通部公路總局嘉義區監理所麻豆監理站
異議人即
受處分人    甲○○
上列異議人即受處分人因違反道路交通管理處罰條例案件，對於
交通部公路總局嘉義區監理所麻豆監理站民國98年7 月10日所為
之裁決處分（處分案號：麻監裁罰字第裁75-M00000000號）有關
「肇事逃逸」部分聲明異議，本院裁定如下：
    主  文
原處分關於罰鍰新臺幣陸仟元部分撤銷，發回交通部公路總局嘉
義區監理所麻豆監理站。
其餘異議駁回。
    理  由
一、原處分意旨略以：異議人即受處分人甲○○（下稱異議人）
    於民國98年5 月29日8 時2 分許，駕駛車牌號碼ZT-9189 號
    自用小客車，行經臺南縣善化鎮○○路66巷99號前交岔路口
    時，不慎撞及由吳佳樺所騎乘之車牌號碼PR7-158 號重型機
    車，致吳佳樺人車倒地，受有前額撕傷、左膝、右足、右腰
    擦傷、右膝挫傷等傷害後，未對吳佳樺採取必要救護措施及
    依規定處置，並通知警察機關處理而逃逸，經臺南縣警察局
    善化分局警員認異議人有「駕駛汽車肇事致人受傷而逃逸」
    之違規行為而掣單舉發，嗣經移送機關即交通部公路總局嘉
    義區監理所麻豆監理站依道路交通管理處罰條例第62條第3
    項、第4 項前段、第67條第3 項（原裁決書漏未記載）等規
    定，裁處異議人罰鍰新臺幣（下同）6,000 元，吊銷駕駛執
    照，1 年內禁考等處分（異議人另因左方車不讓右方車先行
    之違規行為，經交通部公路總局嘉義區監理所麻豆監理站裁
    處600 元，並記違規點數1 點，此部分未據異議人聲明異議
    ）。
二、本件聲明異議意旨略以：異議人固不否認有於前揭時間駕駛
    自用小客車行經案發地點，惟案發地點路面有坑洞，致不知
    與他車發生碰撞，並非故意駕車逃逸，故對此提出異議，請
    求撤銷原處分等語。
三、按汽車駕駛人駕駛汽車肇事致人受傷或死亡者，應即採取救
    護措施及依規定處置，並通知警察機關處理，不得任意移動
    肇事汽車及現場痕跡證據，違反者處3,000元以上9,000元以
    下罰鍰；前項駕駛人肇事致人受傷而逃逸者，吊銷其駕駛執
    照，1 年內不得考領駕駛執照，道路交通管理處罰條例處罰
    條例第62條第3 項、第4 項前段及第67條第3 項分別定有明
    文。又按發生道路交通事故，駕駛人或肇事人應先為下列處
    置：一、事故地點在車道或路肩者，應在適當距離處豎立車
    輛故障標誌或其他明顯警告設施，事故現場排除後應即撤除
    。二、有受傷者，應迅予救護，並儘速通知消防機關。三、
    發生火災者，應迅予撲救，防止災情擴大，並儘速通知消防
    機關。四、不得任意移動肇事車輛及現場痕跡證據。但無人
    傷亡且車輛尚能行駛，或有人受傷且當事人均同意移置車輛
    時，應先標繪車輛位置及現場痕跡證據後，將車輛移置不妨
    礙交通之處所。五、通知警察機關。但無人受傷或死亡且當
    事人當場自行和解者，不在此限。道路交通事故處理辦法第
    3 條定有明文。是汽車駕駛人，駕駛汽車肇事致人受傷或死
    亡者，即負有(1)應即採取救護措施及依規定處置。(2)通知警
    察機關處理。(3)不得任意移動肇事汽車及現場痕跡證據之義
    務，如該汽車駕駛人有違背上述任一義務者，即可處3,000
    元以上9,000 元以下罰鍰。
四、經查：
(一)異議人於98年5 月29日8 時2 分許，駕駛車牌號碼ZT-9189
    號自用小客車，行經臺南縣善化鎮○○路66巷99號前交岔路
    口時，不慎撞及由吳佳樺所騎乘之車牌號碼PR7-158 號重型
    機車，致吳佳樺人車倒地，受有前額撕傷、左膝、右足、右
    腰擦傷、右膝挫傷等傷害後，未對吳佳樺採取必要救護措施
    及依規定處置，並通知警察機關處理而逃逸，嗣經臺南縣警
    察局善化分局警員掣單舉發等情，有臺南縣警察局98年6 月
    25日南縣警交字第M00000000 號舉發違反道路交通管理事件
    通知單乙紙在卷可按。
(二)其次，上開事實，業據異議人於其被訴公共危險罪一案（臺
    灣臺南地方法院檢察署98年度偵第11976 號）偵查中坦認其
    確有肇事逃逸之犯行，核與證人吳佳樺證述情節相符，復有
    道路交通事故現場圖、道路交通事故調查報告表( 一) 、(
    二) 各1 份、財團法人奇美醫院診斷證明書1 紙及道路交通
    事故現場照片20幀附於該案警卷可稽，復經本院依職權調閱
    上開偵查全卷核閱屬實，堪認上情屬實，是此部分違規事實
    ，已可認定。至異議人雖辯稱：案發地點路面有坑洞，致不
    知與他車發生碰撞等語，然異議人於檢察官訊問時業已自承
    ：「我有感覺有撞到東西，而且我有從後照鏡看，但我不確
    定有沒有撞到人」等語（詳前開偵查卷第10頁），復於警詢
    時供述：「當時我僅注意到車內小孩有沒有受到驚嚇哭鬧，
    沒有察覺發生交通事故」等語（詳本院卷第24頁），益徵異
    議人對其所駕駛之自用小客車與他車擦撞，並非完全不知，
    否則何須僅因路面有坑洞而擔心車內小孩是否受有驚嚇而哭
    鬧。另被害人吳佳樺於警詢時稱：「我的機車車頭與該車子
    右側發生碰撞而肇事」等語（詳本院卷第20頁），另異議人
    於警詢時稱：「車子之右前輪破掉」等語（詳本院卷第23頁
    ），可知二車之碰撞點應係被害人吳佳樺所騎乘之機車之車
    頭與異議人所駕駛之自用小客車右前車輪處發生擦撞，觀之
    本件案發時間係在早上8 時許，日間自然光線，視距復屬良
    好等情，亦有道路交通事故調查報告表（一）載明可考，異
    議人對其所駕駛之自用小客車與被害人所騎乘之機車發生擦
    撞一事，自難委為不知。是異議人之上開辯詞，自無可採信
    。
(三)惟按95年2月5日生效之行政罰法第26條第1項規定，一行為
    同時觸犯刑事法律及違反行政法上義務規定者，依刑事法律
    處罰之。但其行為應處以其他種類行政罰或得沒入之物而未
    經法院宣告沒收者，亦得裁處之。究其立法目的，無非以一
    行為同時觸犯刑事法律及違反行政法上義務規定時，由於刑
    罰與行政罰同屬對不法行為之制裁，而刑罰之懲罰作用較強
    ，故依刑事法律處罰，即足資警惕時，實無一事二罰再處行
    政罰之必要，且刑事法律處罰，由法院依法定程序為之，較
    符合正當法律秩序，應予優先適用，但罰鍰以外之沒入或其
    他種類行政罰，因兼具維護公共秩序之作用，為達行政目的
    ，行政機關仍得併予裁處。
(四)復按被告所犯為死刑、無期徒刑或最輕本刑3年以上有期徒
    刑以外之罪，檢察官參酌刑法第57條所列事項及公共利益之
    維護，認以緩起訴為適當者，得定1 年以上3 年以下之緩起
    訴期間為緩起訴處分，其期間自緩起訴處分確定之日起算。
    又被告於緩起訴期間內，有下列情形之一者，檢察官得依職
    權或依告訴人之聲請撤銷原處分，繼續偵查或起訴：一、於
    期間內故意更犯有期徒刑以上刑之罪，經檢察官提起公訴者
    。二、緩起訴前，因故意犯他罪，而在緩起訴期間內受有期
    徒刑以上刑之宣告者。三、違背第253 條之2 第1 項各款之
    應遵守或履行事項者，刑事訴訟法第253 條之1 第1 項、第
    253 條之3 第1 項分別定有明文。準此，被告經檢察官為「
    緩起訴」處分者，於「緩起訴」之猶豫期間內，其最後是否
    會被檢察官提起公訴，猶懸而未定，意即「緩起訴」處分於
    猶豫期間內尚未具有實質之確定力，檢察官於期間內，可對
    被告繼續觀察，此時若被告顯無反省警惕之情或根本欠缺反
    省警惕之能力，檢察官仍得依職權或依告訴人之聲請，將被
    告「緩起訴」處分撤銷。而行政罰法第26條第2 項規定經「
    不起訴處分或為無罪、免訴、不受理、不付審理」之裁判確
    定者，始得依違反行政法上義務規定裁處之規定，雖不包括
    「緩起訴」處分在內，然「緩起訴」處分之最終使被告免於
    刑事訴追之效果，與「不起訴」處分效果相同，且依行政罰
    法第26條第2 項之立法意旨，亦必須待緩起訴處分實質確定
    時，被告才最終地確定免於受刑事訴追，原處分機關始得為
    行政裁罰，亦即在緩起訴期間內即猶豫期間期滿前，該緩起
    訴處分仍有被撤銷之可能，此時行政機關若依法為行政裁決
    ，將使受處分人有同時遭受行政處罰及刑事訴追之危險，因
    此，行政機關不得就同一事由裁處行為人罰鍰處分，交通法
    庭亦同（臺灣高等法院暨所屬法院98年度法律座談會刑事類
    第24號結論參照）。
(五)查本件原處分機關固以異議人有肇事致人受傷，未保持現場
    ，亦未通知警察機關處理或留下任何資料而逃逸之違規行為
    ，於98年7 月10日裁處異議人罰鍰6,000 元，並吊扣駕駛執
    照，1 年內禁考，然異議人因同一行為另經警察機關以涉犯
    刑法第185 條之4 之肇事逃逸罪嫌，移送臺灣臺南地方法院
    檢察署檢察官偵辦，嗣經臺灣臺南地方法院檢察署檢察官於
    98年11月27日處以緩起訴處分，諭知緩起訴猶豫期間為1 年
    ，並應於本件緩起訴處分確定後，接受「道路交通安全講習
    」6 小時，上開緩起訴處分於98年12月23日確定在案，故緩
    起訴猶豫期間自98年12月23日起至99年12月22日止等情，有
    臺灣臺南地方法院檢察署檢察官98年度偵字第11976 號執行
    緩起訴處分命令通知書、臺灣高等法院臺南分院檢察署98年
    度上職議字第5092號處分書在卷足憑，是本件刑事部分緩起
    訴猶豫期間既尚未屆滿，仍有被撤銷依法追訴之可能，原處
    分機關是否能再對異議人依法裁處罰鍰，則尚未可知。
(六)至原處分機關對異議人所為吊銷駕駛執照，1 年內禁考之處
    分部分，係罰鍰以外對於預防再犯之行政罰，核與徒刑之目
    的不同、種類殊異，乃為抑止肇事致人受傷，未保持現場，
    亦未通知警察機關處理或留下任何資料而逃逸之不法行為，
    維護道路交通用路權人之生命、身體安全法益之裁罰性不利
    處分，屬行政罰法第26條第1 項但書所稱其他種類行政罰，
    仍應依法裁處之，異議人不服本件裁決提起聲明異議，就此
    部分而言，難認為有理由。
五、綜上所述，本件異議人確有肇事致人受傷，未保持現場，亦
    未通知警察機關處理或留下任何資料而逃逸之違規行為，然
    異議人之同一違規行為既經檢察官為緩起訴處分，依前揭說
    明，在緩起訴處分猶豫期間尚未屆滿前，仍有被撤銷依法追
    訴之可能，是原處分機關逕予裁處異議人罰鍰6,000 元部分
    ，於法自有未合，應由本院將原處分關於肇事逃逸之「罰鍰
    部分」撤銷，並發回原處分機關，待上開緩起訴處分之結果
    ，另為適法之處分，以資適法；至原處分關於「吊銷駕駛執
    照，1 年內禁考」部分，異議並無理由，應予駁回。
五、據上論斷，應依道路交通管理處罰條例第87條第2 項、道路
    交通案件處理辦法第19條、第20條前段，裁定如主文。
中    華    民    國    99    年    3     月    1     日
                  交通法庭法  官  鄭燕璘
以上正本證明與原本無異。
如不服本裁定應於送達後5日內向本院提出抗告狀（應附繕本）
。
                          書記官  蔡明峰
中    華    民    國    99    年    3     月    1     日

司法院資訊處製作；財團法人民間司法改革基金會備份。
